【裁判字號】    91,重訴,842
【裁判日期】    920319
【裁判案由】    撤銷贈與等
【裁判全文】
臺灣板橋地方法院民事判決  九十一年度重訴字第八四二號
    原      告  臺灣土地銀行
    法定代理人  乙○○
    訴訟代理人  甲○○
                丙○○
                戊○○
                丁○○
    被      告  庚○○
                己○○
    共      同
    訴訟代理人  徐景星律師
右當事人間請求撤銷贈與等事件，本院判決如左：
    主      文
原告之訴駁回。
訴訟費用由原告負擔。
    事      實
甲、原告方面：
一、聲明：求為判決
（一）被告己○○應將坐落臺北縣土城市○○○段一六０地號土地（面積三千三百零
      七平方公尺，應有部分一萬分之二百六十一），及其上建物即坐落臺北縣土城
      市○○○段六六九八建號建物（門牌號碼：臺北縣土城市○○路○段二三巷二
      五弄六二號）於民國八十九年十二月二十六日贈與並移轉所有權與被告庚○○
      之行為應予撤銷。
（二）前項不動產於九十年一月八日所為之所有權移轉登記應予塗銷。
二、陳述：
（一）緣訴外人連文秀於八十八年四月三十日向原告貸得新臺幣（下同）二千八百六
      十九萬元，被告己○○為連帶保證人，嗣連文秀逾期未能清償上開貸款本息，
      現尚積欠原告本金二千八百六十九萬元，及自八十九年十月三十日起至清償日
      止按週年利率百分之八計算之利息。
（二）連文秀既已周轉不靈，未能按期攤還本息，己○○竟意圖損害債權為目的，於
      九十年一月八日將其所有坐落於臺北縣土城市○○○段一六０地號土地（面積
      三千三百零七平方公尺，應有部分一萬分之二百六十一）及其上建物即坐落臺
      北縣土城市○○○段六六九八建號建物（門牌號碼：臺北縣土城市○○路○段
      二三巷二五弄六二號）（下稱系爭房地）於八十九年十二月二十六日贈與被告
      庚○○，並於九十年一月八日辦理所有權移轉登記完竣，而己○○其他財產不
      足清償原告債務，致有害及原告對己○○之債權，爰依民法第二百四十四條第
      一項之規定，請求鈞院判決如聲明所示。
三、對被告抗辯之陳述：
（一）按民法第二百四十四條第一項規定之撤銷權，依同法第二百四十五條規定，固
      自債權人知有撤銷原因時起，一年間不行使而消滅，但依最高法院七十五年臺
      上字第一三七一號判決意旨，所謂知有撤銷原因，係指知債務人所為者為無償
      行為，且有害債權而言，倘僅知其一，則無從本於詐害行為行使撤銷權，除斥
      期間即無從進行。再者，此所謂知有撤銷原因，係指構成行使撤銷權要件之各
      事由而言，在無償行為，應自知有害及債權之事實時起算。今連文秀以己○○
      為連帶保證人，於八十八年四月三十日向原告借款，二人自八十九年十月三十
      日起即未依約攤還本息，依約債務全部到期。嗣原告對連文秀及己○○於九十
      一年間向臺灣臺北地方法院（下稱臺北地院）提起返還借費借貸款之民事訴訟
      ，經臺北地院九十一年度重訴字第七四五號、臺灣高等法院九十一年度重上字
      第三三０號均判決原告勝訴確定，方取得對連文秀之執行名義，始得向鈞院民
      事執行處聲請執行主債務人連文秀之財產，經鈞院九十年度執字第八六四一號
      事件執行結果，始知連文秀之財產不足清償其債務，自此原告對於前開債務人
      連文秀不足受償部分，始知己○○將其財產無償贈與被告庚○○，有害及原告
      之債權。
（二）至於原告聲請假處分之依據，係因被告二人之無償贈與行為，原告為恐庚○○
      將系爭房地所有權再為移轉或設定負擔與第三人，日後恐有難於執行之虞，始
      聲請假處分，再揆諸前開說明，原告當時聲請假處分時並無法得知被告所為是
      否確實有害及原告之債權（對主債務人連文秀之財產尚未執行拍賣），從而，
      原告知悉被告二人間之移轉系爭房地所有權之無償行為，應自原告向鈞院聲請
      執行連文秀財產之結果（最近一次拍賣為第四次拍賣）即九十一年十一月二十
      一日起算，迄原告九十一年十二月十七日提起本件訴訟止，尚未逾一年除斥期
      間之經過而消滅。
四、證據：提出借據、鈞院民事執行處公告各一件、通知二件（以上為影本）、系爭
    房地之土地登記謄本、建物登記謄本各一件為證。
乙、被告方面：
一、聲明：求為判決駁回原告之訴。
二、陳述：
（一）原告依據者為民法第二百四十四條第一項，請求撤銷被告己○○於八十九年十
      二月二十六日將系爭房地贈與被告庚○○之贈與行為，及於九十年十二月二十
      六日辦理所有權移轉登記，進而塗銷上開所有權移轉登記。惟依最高法院八十
      五年臺上字第一九四一號判例意旨，民法第二百四十四條第一項之撤銷訴權，
      依同法第二百四十五條規定，應自債權人知有撤銷原因時起，一年間不行使而
      消滅；而原告前於九十年七月十二日向鈞院聲請假處分，請求供擔保禁止被告
      庚○○所有之前開不動產為一切處分行為，原告並於九十年七月十九日接獲鈞
      院准許假處分之裁定，旋即請求查封系爭房地；則由原告上開之舉措，原告最
      遲於九十年七月十三日向鈞院聲請假處分之時點，即為已知有撤銷原因時，九
      十年七月十二日迄原告為本件起訴時早已逾一年之除斥期間，原告主張之撤銷
      權為形成權，民法第二百四十五條為除斥期間，並無如同消滅時效制度有中斷
      或不完成之事由，其期間一但經過，形成權即告消滅，故原告所主張之民法第
      二百四十四條第一項撤銷權已因為一年間不行使而消滅，故原告之主張無理由
      甚明。
（二）原告雖曾於九十一年一月二十九日對本件被告二人為本件相同之起訴，並經鈞
      院九十一年度重訴字第七八號受理在案，惟兩造於九十一年八月六日合意停止
      訴訟後，經過四個月兩造均未聲請續行訴訟，鈞院依民事訴訟法第一百九十條
      前段之規定視為原告撤回起訴，並經鈞院通知兩造在案，而依民事訴訟法第二
      百六十三條第一項規定：「訴經撤回者，視同未起訴。」，職是，原告前次請
      求撤銷之訴即係視同未起訴，原告自知有撤銷原因時，迄今已逾一年，原告主
      張之撤銷權即告消滅，本件訴訟即無理由。
三、證據：提出原告假處分裁定聲請狀、鈞院九十年度裁全字第五一九四號假處分裁
    定、原告九十年一月二十九日起訴狀、鈞院九十一年十二月十一日通知函（均影
    本）各一件為證。
丙、本院依職權調取：
一、九十一年度重訴字第七八號撤銷贈與行為等事件全卷。
二、九十年度執字第八四六一號拍賣抵押物執行事件全卷。
    理      由
一、本件原告起訴主張：緣訴外人連文秀於八十八年四月三十日向原告貸得二千八百
    六十九萬元，被告己○○為連帶保證人，嗣連文秀逾期未能清償上開貸款本息，
    現尚積欠原告本金二千八百六十九萬元，及自八十九年十月三十日起至清償日止
    按週年利率百分之八計算之利息，連文秀既已周轉不靈，未能按期攤還本息，己
    ○○竟意圖損害債權為目的，於九十年一月八日將其所有系爭房地於八十九年十
    二月二十六日贈與被告庚○○，並於九十年十二月二十六日辦理所有權移轉登記
    完竣，而原告雖於九十年間聲請鈞院執行主債務人連文秀之財產，直至第四次拍
    賣即九十一年十一月二十一日時，始知己○○其他財產不足清償原告債務，被告
    二人就系爭房地之贈與及所有權移轉登記之行為確有害及原告對己○○債權之情
    事，爰依民法第二百四十四條第一項之規定，為此提起本件訴訟。被告二人則以
    ：原告前於九十年七月十二日向本院聲請假處分，請求供擔保禁止被告庚○○所
    有之前開不動產為一切處分行為，原告並於九十年七月十九日接獲本院准許假處
    分之裁定，旋即請求查封系爭房地；則由原告上開之舉措，原告最遲於九十年七
    月十三日向鈞院聲請假處分之時點，即為已知有撤銷原因時，九十年七月十二日
    迄原告為本件起訴時早已逾一年之除斥期間，原告雖曾於九十一年一月二十九日
    對本件被告二人為本件相同之起訴，並經鈞院九十一年度重訴字第七八號受理在
    案，惟該件訴訟已因視為撤回而終結，是原告前次請求撤銷之訴即係視同未起訴
    ，原告自知有撤銷原因時，迄今已逾一年，原告主張之撤銷權即告消滅，本件訴
    訟即無理由等語為辯，請求駁回原告之訴。
二、按債務人所為之無償行為，有害及債權者，債權人得聲請法院撤銷之。民法第二
    百四十四條第一項定有明文，惟此所指之撤銷權，自債權人知有撤銷原因時起，
    一年間不行使，或自行為時起，經過十年而消滅（民法第二百四十五條規定參照
    ），該項法定期間為除斥期間，其時間經過時權利即告消滅。此項除斥期間有無
    經過，縱未經當事人主張或抗辯，法院亦應先為調查認定，以為判斷之依據（最
    高法院八十五年臺上字第一九四一號判例意旨參照）。次按「民法第二百四十四
    條第一項規定之撤銷權，依同法第二百四十五條規定，固自債權人知有撤銷原因
    時起，一年間不行使而消滅，但查所謂知有撤銷原因，係指知債務人所為者為無
    償行為，且有害及債權而言，倘僅知其一，則無從本於詐害行為行使撤銷權，除
    斥期間即無從進行。」，最高法院七十五年臺上字第一三七一號判決意旨闡釋甚
    明。原告主張之上開事實，固據其提出借據、本院民事執行處公告各一件、通知
    二件、系爭房地之土地登記謄本、建物登記謄本各一件欲行為證，被告二人對上
    開證物除借據一件外，其餘部分形式上均不加爭執，惟以：依據原告之主張，其
    至遲於九十年七月十三日向本院聲請假處分裁定時，已知悉被告己○○贈與並辦
    理所有權移轉登記與被告庚○○之情事，依民法第二百四十五條之規定，迄本件
    起訴時早已逾一年之除斥期間，原告提起本件訴訟自無理由等情為辯；是本件訴
    訟之爭點厥為原告究係自何時知有撤銷原因，及斯時至本件起訴時（按係九十一
    年十二月十七日）已否已逾一年之除斥期間。
三、被告二人所為原告提起本件訴訟時已逾民法第二百四十五條之除斥期間抗辯等情
    ，業據其提出原告假處分裁定聲請狀、本院九十年度裁全字第五一九四號假處分
    裁定、原告九十年一月二十九日起訴狀、本院九十一年十二月十一日通知函各一
    件為證，並經本院依職權調取九十一年度重訴字第七八號撤銷贈與行為等事件、
    九十年度執字第八四六一號拍賣抵押物執行事件全卷核對無訛，原告對於上開證
    物形式上之真正均不為否認，雖以：其於九十年七月間雖以知悉被告二人之無償
    行為，而向本院聲請對被告庚○○就系爭房地假處分獲准，惟斯時其尚不知連文
    秀之財產不足清償之債務，應自原告向本院聲請執行連文秀財產之結果（最近一
    次拍賣為第四次拍賣）即九十一年十一月二十一日始知有害及債權云云為辯。惟
    經細繹原告於九十年七月十三日向本院遞狀聲請對庚○○就系爭房地為假處分，
    其於該聲請狀內事實及理由狀已載明：「．．．二、案外人連文秀既未繳息，保
    證人己○○詎為『損害債權』為目的，於九十年一月八日將其所有．．．贈與相
    對人（其妻）庚○○，按『依民法第二百四十四條規定，債務人所為之無償行為
    有害債權時，債權人得聲請撤銷。』．．．」為理由，本院旋即於九十年七月十
    六日裁定准許，並將裁定於九十年七月十九日送達於原告，並於九十年八月十五
    日於至系爭房地現場進行假處分終結完竣，此均經本院調取九十年度裁全字第五
    一九四號假處分執行事件全卷核對甚明；至於原告於被告二人為上開抗辯後，始
    陳稱於假處分時僅知被告二人贈與之無償行為，而不知有害及債權之情事云云，
    惟此所謂有害及債權，係指債務人所為減少其財產之行為，有害於總債權之共同
    擔保而言，今己○○於八十八年四月三十日擔任連文秀對原告借款二千八百六十
    九萬元之連帶保證人，並早自八十九年十月三十日起即未依約攤還本息，依約債
    務全部到期，迄今本金部分均未清償，於此之際，即將其所有之系爭房地無償贈
    與其妻庚○○，此無償行為顯有害及原告之債權甚明，而原告既為此連帶債務之
    債權人，依據民法第二百七十三條之規定，自得任意對於身為連帶債務人之被告
    己○○請求全部分之給付，復參以原告自始至終均未提出己○○尚有其他資產可
    供清償提出任何證明，是己○○之上開無償贈與行為，自有害於原告對其債權之
    清償，此與主債務人之資力如何、是否另提出擔保物、擔保物之價格．．．等尚
    無干涉，自不得混為一談，是原告所執上開諸情作為抗辯，非但與事實未合，於
    法亦乏依據，是參照前述說明，原告至遲應於九十年七月十三日向本院遞狀聲請
    對庚○○就系爭房地為假處分之時，即知本件被告即債務人己○○無償贈與行為
    確有害及其債權之情事，即知悉有撤銷原因。
四、繼按民法第二百四十四條之撤銷權，即學說所稱之撤銷訴權，須以訴之形式向法
    院請求為撤銷其行為之形成判決，始能發生撤銷之效果，此與同法第一百十六條
    所定僅以意思表示為撤銷者迥有不同（最高法院五十四年臺上字第九七五號判例
    意旨參照，最高法院五十六年臺上字第一九號、五十六年臺上字第三四七號判例
    意旨亦同）。再按訴經撤回者，視同未起訴。民事訴訟法第二百六十三條第一項
    前段定有明文。本院依職權調取九十一年度重訴字第七八號撤銷贈與行為等事件
    全卷，經核卷內相關書狀，該訴訟與本件訴訟之當事人、訴之聲明、訴訟標的、
    事實及理由均係相同，是該訴訟與本件訴訟實為相同，惟於該訴訟審理過程中，
    兩造業於九十一年八月六日當庭向本院陳明合意停止訴訟，於斯時起四個月內不
    續行訴訟，依民事訴訟法第一百九十條前段視為撤回其訴，而民法第二百四十五
    條行使撤銷權之法定期間為除斥期間，並無類如消滅時效中關於中斷之適用，是
    原告提起本件訴訟已逾除斥期間，亦甚為明確。
五、綜上所述，原告至遲應於九十年七月十三日向本院遞狀聲請對庚○○就系爭房地
    為假處分之時，即知本件被告即債務人己○○無償贈與並移轉系爭房地所有權了
    庚○○之行為有害及其債權之情事，即知悉有撤銷原因，其遲於九十一年十二月
    十七日始向本院提起本件訴訟，依據民法第二百四十五條之規定，請求撤銷己○
    ○贈與並移轉系爭房地所有權予庚○○之行為，依據同法第二百四十五條之規定
    ，已逾一年之除斥期間，自無從行使，其進而請求塗銷系爭房地之所有權移轉登
    記之行為，經核均無理由，自應予駁回。
六、據上論結，本件原告之訴為無理由，依民事訴訟法第七十八條，判決如主文。
中      華      民      國    九十二    年      三      月     十九     日
                                臺灣板橋地方法院民事第二庭
~B法      官  鍾啟煌
右為正本係照原本作成
如對本判決上訴，須於判決送達後廿日內，向本院提出上訴狀，上訴臺灣高等法院（
應按他造人數提出繕本）。
中      華      民      國    九十二    年      三      月     十九     日
~B法院書記官  李威賜


司法院資訊處製作；財團法人民間司法改革基金會備份。
